【裁判字號】    97,上訴,1445
【裁判日期】    971023
【裁判案由】    殺人未遂
【裁判全文】
臺灣高等法院高雄分院刑事判決        97年度上訴字第1445號
上  訴  人  臺灣高雄地方法院檢察署檢察官
被      告  乙○○
上列上訴人因被告殺人未遂案件，不服臺灣高雄地方法院97年度
訴字第998 號中華民國97年7 月23日第一審判決（起訴案號：臺
灣高雄地方法院檢察署97年度偵字第10258 號），提起上訴，本
院判決如下：
     主  文
上訴駁回。
     理  由
一、公訴意旨略以：被告乙○○（下稱被告）因不滿其堂兄甲○
    ○曾對其動粗，民國97年3 月14日上午9 時40分許，酒後竟
    基於殺人之未必故意，持水果刀及菜刀各1 把，至高雄市旗
    津區南汕巷107 號甲○○住處廚房後方，趁甲○○與鄰居聊
    天之際，突持上開水果刀朝甲○○之臉部右太陽穴刺殺一刀
    ，造成甲○○受有右側臉部9 ×0.3 ×0.2 之切割傷，甲○
    ○遭刺後急忙逃至海邊，被告仍在後追逐，並揚言要讓甲○
    ○死，倖經孫天賞將被告之刀械奪下，甲○○亦及時送醫始
    倖免於難。因認被告涉犯刑法第271 條第2 項、第1 項之殺
    人未遂罪等語。
二、公訴意旨認被告涉犯殺人未遂罪，係以證人即告訴人甲○○
    、證人蔡陳嶼遊之證述、診斷證明書、扣案之水果刀及菜刀
    各1 支為其主要論據。訊據被告固不否認於上揭時、地持扣
    案之水果刀劃告訴人甲○○1 下，致告訴人右側臉部受有切
    割傷之事實，惟堅詞否認有何殺人犯意，辯稱：伊曾遭告訴
    人毆打，與其關係不佳，當天因酒醉才拿扣案之水果刀要嚇
    告訴人，並沒有要殺他等語。
三、證據能力部分：
  (一)
  1.按被告以外之人於偵查中向檢察官所為陳述，除顯有不可信
    之情況者外，得為證據，同法第159 條之1 第2 項定有明文
    。偵查中對被告以外之人（包括證人、鑑定人、告訴人、被
    害人及共同被告等）所為之偵查筆錄，或被告以外之人向檢
    察官所提之書面陳述，性質上均屬傳聞證據。惟現階段刑事
    訴訟法規定檢察官代表國家偵查犯罪、實施公訴，依法其有
    訊問被告、證人及鑑定人之權，證人、鑑定人且須具結，而
    實務運作時，檢察官偵查中向被告以外之人所取得之陳述，
    原則上均能遵守法律規定，不致違法取供，其可信度極高，
    職是，被告以外之人前於偵查中已具結而為證述，除反對該
    項供述得具有證據能力之一方，已釋明「顯有不可信之情況
    」之理由外，不宜以該證人未能於審判中接受他造之反對詰
    問為由，即遽指該證人於偵查中之陳述不具證據能力。
  2.本件證人即告訴人甲○○於檢察官偵查中所為之陳述，其未
    曾提及檢察官在偵查時有不法取供之情形，被告或辯護人，
    亦未釋明上開供述有顯不可信之情況，依上說明，其於偵查
    中之證言自均具有證據能力。
  (二)
  1.按被告以外之人（包括證人、鑑定人、告訴人、被害人及共
    同被告等）於審判外之陳述雖不符刑事訴訟法第159 條之1
    至之4 等四條之規定，而經當事人於審判程序同意作為證據
    ，法院審酌該言詞陳述或書面陳述作成時之情況，認為適當
    者，亦得為證據，刑事訴訟法第159 條第1 項定有明文。立
    法意旨在於傳聞證據未經當事人之反對詰問予以核實，原則
    上先予排除。惟若當事人已放棄反對詰問權，於審判程序中
    表明同意該等傳聞證據可作為證據，基於尊重當事人對傳聞
    證據之處分權，及證據資料愈豐富，愈有助於真實發見之理
    念，且強化言詞辯論主義，使訴訟程序得以順暢進行，上開
    傳聞證據亦均具有證據能力。
  2.本件判決所引用之其他證據，包括證言及書證，除於原審訴
    訟中所為者外，其性質雖均屬均傳聞證據，惟查無符合刑事
    訴訟法第159 條之1 至之4 等前四條之情形，當事人於本院
    審理程序中同意作為證據，本院審酌上開筆錄作成時，較無
    人情施壓或干擾，亦無不當取供之情形，認為以之作為本案
    之證據亦屬適當，應均有證據能力。
四、訊據被告對於上開時地有持扣案之水果刀1 支，以正手持刀
    方式，朝告訴人甲○○臉部右太陽穴部位刺劃1 刀，致告訴
    人受有右側臉部9 ×0.3 ×0.2 公分之切割傷乙節，均坦承
    不諱。核與證人即告訴人甲○○於偵查及原審審理時結證稱
    ：伊當時與人在聊天，被告從伊正後方來，對面的人用手比
    向伊之後方，伊以為朋友來就往右邊轉頭，被告之刀子就刺
    過來，伊未看到他是正手持刀還是反手持刀，因為頭一轉過
    去還沒看到他的人就被刺到，所以我無法閃躲等語（見偵卷
    第34頁、原審卷第50-51 頁）；及在場目擊經過之證人蔡陳
    嶼遊於原審審理中結證稱：當天伊與告訴人在聊天，告訴人
    坐在伊右手邊，伊看到被告右手持1 支小小之水果刀，並刺
    向告訴人之右側臉部，告訴人從椅子跳起來，手捂著右邊的
    臉部右上側，告訴人旋即逃離現場等語相符（見偵卷第7-8
    頁、原審卷第46-50 頁）。告訴人當日確受有右側臉部9 ×
    0.3 ×0.2 公分之切割傷，亦有阮綜合醫院診斷證明書1 紙
    在卷可查（見偵卷第16頁）。被告確有持水果刀刺劃告訴人
    右側臉部成傷乙節，應堪認定。
五、亟待究明者，為被告下手行兇時，有無殺意或僅係基於普通
    傷害之犯意為之？
  (一)按殺人與傷害之區別，應以有無殺意為斷，即行為人於下手
    時有無決意取被害人生命為準，至於被害人受傷處是否致命
    部位，及傷痕多寡、下手輕重等情，僅係供審判者心證之參
    考，究不能據為絕對之標準；又行為人於行為當時，主觀上
    是否有殺人之故意，除應斟酌其使用之兇器種類、攻擊之部
    位、行為時之態度外，尚應深入觀察行為人與被害人之關係
    、衝突之起因、行為當時所受之刺激、下手力量之輕重，被
    害人受傷之情形及行為人事後之態度等各項因素綜合予以研
    析，殊不能僅以口頭之詞語，遽認其必有殺人之犯意（最高
    法院20年度非字第104 號、78年度台上字第5216號判例意旨
    參考）。
  (二)被告於警詢及原審審理時供稱：告訴人係伊堂兄，平日關係
    不佳，告訴人家常聚賭，吵到伊全家安寧，經多次勸阻未果
    ，且常遭其毆打，乃於酒後持刀要去嚇嚇他等語；證人即告
    訴人於原審審理時則證稱：伊與被告平常感情不好，被告曾
    罵其母三字經，伊有打他二巴掌，並未常常吵架或罵他打他
    ，他那天是喝了很多酒等語。顯知二人係堂兄弟關係，親情
    若此，雖平日感情不睦，惟尚無深仇大恨，衡情被告應係案
    發當日酒後思及曾遭告訴人欺侮，而持刀欲嚇唬並教訓告訴
    人而已，當無頓萌殺意之動機。
  (三)被告於原審審理時供稱：伊經過告訴人廚房，有說「大哥，
    我有話要跟你講！」，行兇前亦有說「大哥，抱歉，我受不
    了了！」等語，核與目擊證人蔡陳嶼遊於警詢中證稱：伊看
    到被告手持刀在甲○○後方叫甲○○名字等語相符。倘被告
    確以殺人之犯意行兇，衡情應自告訴人後側掩至，反手持刀
    猛力往其後腦或頸部等身體要害部行刺，當不致於下手前猶
    呼叫告訴人名字，以引起其注意而使其知所趨避，並僅以正
    手持刀往告訴人之右側臉部劃割1 刀之理。
  (四)本件告訴人僅受有右側臉部長9 公分、寬0. 3公分、深0.2
    公分之傷勢1 處，且深度不深，並無立即之生命危險，有診
    斷證明書，及高雄市立旗津醫院97年9 月11日97旗阮醫字第
    073 號函附於本院卷可佐。另細觀上開傷勢，客觀上應屬切
    割傷而非穿刺傷，否則深度當不致僅有0.2 公分而已。被告
    辯稱：其僅欲教訓告訴人而已等語，尚堪採信。
  (五)被告刺傷告訴人後，仍在後追逐，惟並未追至海邊乙節，業
    據被告於原審中自承：我知道甲○○流血後一直跑，一直罵
    髒話，我也有追過去，追了10幾公尺，後來追不到我就回家
    了等語（見原審卷第94頁），核與證人即告訴人於偵查時及
    原審中結證稱：我被刺後看情形不對我就趕快跑，我不知道
    他有無追來... 在去海邊途中遇到乙○○，乙○○看到我就
    追來，我就跑，他沒有追到我等語（見偵卷第34頁、原審卷
    第51-53 頁）；證人蔡陳嶼遊於原審中結證稱：甲○○跑前
    面，乙○○跑後面，跑到哪裡我不知道，他們2 人是在追逐
    等語相符（見原審卷第46-50 頁），果被告確有殺人之犯意
    ，豈有可能於追逐告訴人之途中即放棄，放任告訴人有送醫
    救護之可能。
  (六)證人即告訴人雖於原審中指證：被告持刀朝其胸口刺第2 刀
    ，且於追逐時揚言「要讓你死！」云云，惟被告堅決否認曾
    持刀行刺告訴人胸部乙節，而告訴人至旗津醫院就醫時，均
    無明確告知胸部表面破皮，且該處亦無明顯外傷乙節，有阮
    綜合醫療社團法人阮綜合醫院97年6 月26日阮醫教字第0970
    000296號函及所附病歷、旗津醫院97年7 月7 日97旗阮醫字
    056 號函及所附病歷，及旗津醫院97年9 月11日97旗阮醫字
    第073 號函在卷可佐（見原審卷第65-86 頁、本院卷第18頁
    ），而證人蔡陳嶼遊於原審中結證稱：我不知道當天被告有
    無拿刀刺甲○○胸口等語（見原審卷第49頁）。倘被告確有
    上開舉措，告訴人就醫時不可能不予告知，且目擊現場之證
    人蔡陳嶼遊，自無可能未予目擊之理。又被告亦堅詞否認於
    追逐告訴人過程中曾揚言「要讓你死」乙節，證人孫天賞、
    蔡陳嶼遊於原審中則分別結證稱：當天我沒有聽到乙○○喊
    說要讓甲○○死的話等語（見原審卷第45-48 頁），證人孫
    天賞、蔡陳嶼遊嶼被告並無恩怨，其等證言應堪信為真實，
    是核無證據證明被告曾揚言「要讓你死」等語，證人即告訴
    人上開指證尚難憑採。被告既未對告訴人之胸部等人體要害
    部位續予行刺，且無證據證明於追逐過程中曾揚言欲致告訴
    人於死，則難以表彰被告有殺人之犯意存在。
  (七)綜上所述，本件被告並無殺人之強烈動機存在，其下手行兇
    之方式一般難以致命，而告訴人傷勢僅1 處深度為0.2 公分
    ，並無致命之危險，被告事後復無繼續行兇或窮追受傷之告
    訴人，並揚言非致其死不可等舉措，業如前述。客觀上應認
    被告僅係出於教訓告訴人之普通傷害犯意而為，此外，復查
    無其他證據足認被告係基於殺之犯意為之。核被告所為，係
    犯刑法第277 條第1 項前段之普通傷害罪。公訴意旨認被告
    所為係犯同法第271 條第2 項、第1 項之殺人未遂罪，容有
    誤會。
六、按告訴乃論之罪，告訴人於第一審辯論終結前，得撤回其告
    訴；又告訴經撤回者，法院應諭知不受理之判決，刑事訴訟
    法第238 條第1 項，及第303 條第3 款分別定有明文。又刑
    事判決得就起訴之犯罪事實變更檢察官起訴所引應適用之法
    條者，以科刑或免刑判決為限，本件檢察官以殺人未遂起訴
    ，經原審審理結果，認為被告所犯實為傷害罪，未經合法告
    訴，則於判決理由欄敘明其理由逕依刑事訴訟法第303 條第
    3 款諭知不受理判決即可，原無適用同法第300 條之餘地（
    最高法院41年度台上字第567 號、71年度台上字第6600號判
    決意旨參考）。本件被告經檢察官提起公訴，認被告係犯刑
    法第271 條第2 項、第1 項之殺人未遂罪，惟本院認被告所
    為，係犯同法第277 條第1 項之普通傷害罪，而該罪依同法
    第287 條前段規定，須告訴乃論，今告訴人於原審當庭接受
    被告道歉後，旋即表明：我不要告被告了，我原諒他等語（
    見原審卷第57頁），堪認告訴人已撤回本件告訴，揆諸上開
    規定及說明，自應諭知本件不受理之判決。
七、原審以被告僅係基於普通傷害之犯意而為本件犯行，認係犯
    刑法第277 條第1 項之普通傷害罪。而告訴人於原審當庭表
    明：我不要告被告了，我原諒他等語，已撤回本件告訴，而
    依刑事訴訟法第303 條第3 款之規定，諭知公訴不受理之判
    決，核無違誤。公訴人以被告係基於殺人之犯意而為本件犯
    行，原審認事用法尚有違誤為由，提起上訴，非有理由，應
    予駁回。
八、據上論斷，應依刑事訴訟法第368條，判決如主文。
本案經檢察官林敏惠到庭執行職務。
中    華    民    國    97    年    10    月    23    日
                  刑事第七庭    審判長法  官  莊飛宗
                                      法  官  邱明弘
                                      法  官  陳明富
以上正本證明與原本無異。
如不服本判決應於收受本判決後10日內向本院提出上訴書狀，其
未敘述上訴理由者，並得於提起上訴後10日內向本院補提理由書
狀（均須按他造當事人之人數附繕本）「切勿逕送上級法院」。
被告不得上訴。
中    華    民    國    97    年    10    月    23    日
                                      書記官  黃英彥


司法院資訊處製作；財團法人民間司法改革基金會備份。
